【裁判字號】    97,交聲,1767
【裁判日期】    970729
【裁判案由】    違反道路交通管理處罰條例聲明異議
【裁判全文】
臺灣臺北地方法院交通事件裁定        97年度交聲字第1767號
原處分機關  臺北市政府警察局中正第一分局
異  議  人
即受處分人  甲○○
上列異議人即受處分人因違反道路交通管理處罰條例案件，對於
臺北市政府警察局中正第一分局於97年5 月22日所為之處分（原
處分案號：北市警中正一分交裁字第ABW070996 號）聲明異議，
本院裁定如下：
    主  文
異議駁回。
    理  由
一、按行人穿越道路，設有行人穿越道、人行天橋或人行地下道
    者，必須經由行人穿越道、人行天橋或人行地下道穿越，不
    得在其100 公尺範圍內穿越道路，道路交通安全規則第134
    條第1 款定有明文。又行人在道路上不依規定，擅自穿越車
    道者，處新臺幣（下同）300 元罰鍰，道路交通管理處罰條
    例第78條第3 款亦有明定。
二、本件原處分機關即臺北市政府警察局中正第一分局以異議人
    即受處分人甲○○於94年12月1 日晚上6 時40分許，行經臺
    北市○○路32號前，因未依規定行走行人穿越道擅自穿越公
    園路，適為原處分機關交通大隊直屬第三分隊員警當場取締
    並掣單舉發。嗣因異議人未於應到案期前自動繳納罰緩，亦
    未依規定到案聽候裁決，原處分機關遂於97年5 月22日依道
    路交通管理處罰條第78條第3 款、違反道路交通管理事件統
    一裁罰基準表規定，裁處異議人300 元之罰鍰。
三、異議人聲明異議意旨略以：民主國家中人民是國家的主人，
    公務員是僕人，公務員對人民有盡忠的責任與義務。憲法第
    二章規定「人民之自由權利，不妨害社會秩序公共利益者，
    均受憲法之保障；除為防止妨礙他人自由、避免緊急危難、
    維持社會秩序或增進公共利益所必要者外，不得以法律限制
    之」，即是對每個國家主人的基本保障，也是對每個僕人行
    使「關於國家主人權利義務」事項之職權限制。一般而言，
    走最短路線合乎人性，故「人民直接穿越馬路走道對面去」
    ，此是人民合理的自由權利，僕人應配合主人的此種需求，
    制定法律命令時需多方面考量，做出最適切的規定，而非對
    主人需求漠視、排斥、不予考量，偏差荒謬規定「行人直接
    穿越馬路就是要罰」之法令，此與上開憲法規定抵觸，應屬
    無效，為此聲明異議，請求撤銷原處分等語。
四、經查：
  (一)按行為後法律或自治條例有變更者，適用行政機關最初裁處
    時之法律或自治條例，但裁處前之法律或自治條例有利於受
    處罰者，適用最有利於受處罰者之規定，行政罰法第5 條定
    有明文。交通裁決機關依道路交通管理處罰條例所為之罰鍰
    、記點之裁定，具有行政罰之性質，自有上開規定之適用。
    本件受處分人甲○○於94年12月1 日行人不依規定擅自穿越
    車道之違規行為發生後，94年12月18日修正公布之道路交通
    管理處罰條例第78條規定，業於95年7 月1 日施行，原第78
    條第3 款之規定為：「行人在道路上有不依規定，擅自穿越
    車道者，處新臺幣360 元罰鍰，或施1 至2 小時之道路交通
    安全講習。」修正後之第78條第3 款則規定：「行人在道路
    上不依規定，擅自穿越車道者，處新臺幣300 元罰鍰。」而
    將處罰減輕。經比較修正前後之法條規定，自以修正後之規
    定對異議人較為有利，依行政罰法第5 條前段規定，即應適
    用修正後之道路交通管理處罰條例第78條第3 款規定而為處
    罰，合先敘明。
  (二)異議人於94年12月1 日晚上6 時40分許，在臺北市○○路34
    號前不依規定擅自穿越車道之事實，為異議人所不爭執，且
    有臺北市政府交通局舉發違反道路交通管理事件通知單1 紙
    在卷可稽，是異議人之違規行為堪以認定。
  (三)按國家對人民自由權利之限制，應以法律定之並不得逾必要
    程度，憲法第23條定有明文，若因法律內容不能鉅細靡遺加
    以規定，其屬細節性、技術性之事項，法律自得授權主管機
    關以命令定之，俾利法律之實施，行政機關基於此種授權，
    在符合立法意旨且未逾越母法規定之限度內所發布之施行細
    則或命令，自為憲法之所許。異議人辯稱「行人穿越馬路就
    是要罰」之規定與憲法抵觸云云，惟本件原處分機關裁處異
    議人罰鍰300 元，係依據道路交通管理處罰條例第78條第3
    款之規定，該規定係為維持社會秩序及公共利益所必需，與
    憲法尚無抵觸。再按道路交通安全規則第134 條規定「行人
    穿越道路，設有行人穿越道、人行天橋或人行地下道者，必
    須經由行人穿越道、人行天橋或人行地下道穿越，不得在其
    100 公尺範圍內穿越道路」，係就上開處罰之構成要件為必
    要之補充規定，符合道路交通管理處罰條例之立法意旨，司
    法院大法官會議釋字第417 號解釋載有明文。故上開道路交
    通管理處罰條例第78條第3 款、道路交通安全規則第134 條
    之規定均未違反法律保留原則，其限制之程度與裁罰額度亦
    符合比例原則，難謂有何違憲之處。
  (四)異議人復稱公務員為人民之公僕，制定法律時應為人民之需
    求設想等語。然人民之自由權利固應受到保障，但並非毫無
    限制，更不可為所欲為。在資源有限且利益可能相衝突之情
    況下，無論是立法者制定之法律或是行政機關之行政行為，
    均不可能滿足所有國民之需求，故其所考量者並非僅係個人
    之私益，而應係全體國民之公益。從而，國家機關固不可恣
    意侵害個人之私益，然為公益之目的，尚得以合乎目的之手
    段對個人之私益加以限制。前揭道路交通管理處罰條例第78
    條第3 款、道路交通安全規則第134 條之規定，限制行人不
    得擅自穿越車道，考其立法目的，係為確保交通安全與行車
    順暢，蓋在設有行人穿越道、人行天橋或人行地下道之路段
    ，行人利用該等設施即可安全、順利通過路口，倘認行人尚
    可擅自穿越車道，無異是苛求參與交通之車輛駕駛人行駛於
    車道上時，必須時時刻刻注意車道上有無行人突然出現爭道
    ，此非但欠缺期待可能性，且極易發生交通事故，有礙於交
    通順暢與過往用路人之安全。又為達上開條文之立法目的，
    所採取之限制手段顯屬輕微，且裁罰亦非過鉅，並均有助於
    目的之達成，合乎比例原則之要求，則原處分機關依據該法
    律之規定，對於違反義務之異議人進行裁罰，並無違法或不
    當之處。縱此，異議人於追求個人「行的自由」之同時，實
    仍應慮其自身與其他車輛駕駛人「行的安全」之審慎維護，
    故異議人以前詞置辯，顯係卸責之詞，均不足採。
五、綜上所述，異議人確有在前開時、地不依規定擅自穿越車道
    之違規行為。原處分機關依前開道路交通管理處罰條例第78
    條第3 款及違反道路交通管理事件統一裁罰基準表之規定，
    裁處受處分人罰鍰300 元，尚無違誤。異議人猶執前詞指摘
    原處分不當，為無理由，自應將其異議駁回。
六、據上論斷，應依道路交通案件處理辦法第19條，裁定如主文
    。
中    華    民    國    97    年    7     月    29    日
                  交通法庭法  官  林孟皇
本正本證明與原本無異。
如不服本裁定，應於送達後5日內向本院提出抗告狀。
                          書記官  楊雅鈞
中    華    民    國    97    年    7     月    29    日


司法院資訊處製作；財團法人民間司法改革基金會備份。
